【裁判字號】    88,簡上,474
【裁判日期】    890316
【裁判案由】    清償消費款
【裁判全文】
臺灣高雄地方法院民事判決  八十八年度簡上字第四七四號
    上  訴  人  丁○○
    兼訴訟代理人  甲○○
    被上訴人    乙○○
                丙○○
    右二人共同
    訴訟代理人  蕭碧宗  律師  住高雄市前金區○○○街一一八號
右當事人間請求清償消費款事件，上訴人對於中華民國八十八年九月三十日本院高雄
簡易庭八十八年雄簡字第一八０六號第一審判決提起上訴，本院判決如左：
    主      文
上訴駁回。
第二審訴訟費用由上訴人負擔。
    事      實
甲、上訴人方面：
一、聲明：（一）原判決廢棄。（二）右廢棄部分，被上訴人在第一審簡易之訴駁回
    。
二、陳述：除與原判決記載相同者，茲引用之外，補稱：上訴人丁○○與被上訴人丙○○間，原係情同姊妹之朋友，嗣因上訴人經濟困難，乃於民國七十二年至七十
    三年一月間，陸續向被上訴人丙○○借款新台幣（下同）二十萬元、向被上訴人
    乙○○借款十四萬元，當時並未約定何時清償（嗣於本院審理時改稱原約定七十
    三年一月間清償），後因經濟困難未能清償，乃於七十四年五月間立據協議書，
    保證上訴人所有之坐落新興區○○路一八一之一號房屋售出時即優先清償積欠上
    訴人之款項。後上開房屋在七十四年九月間遭法院查封拍賣，上訴人未拿到一毛
    錢，而上訴人在七十四年至八十年間，亦陸續清償部分款項，詳細金額不詳，因
    兩造情誼深厚，故上訴人清償時均未要求被上訴人書立收據，直至被上訴人訴請
    上訴人清償全部借款，上訴人此時始知過於相信被上訴人而無任何收據足資抗辯
    ，不得以在原審時以未收到借款為抗辯，並要求鈞院傳喚被上訴人對質，希求被
    上訴人良心發現，被上訴人在目前上訴人生活困頓之際，竟泯滅良心要求上訴人
    全額清償，顯有違誠信原則。況本件原約定清償日期係在七十三年一月間，消滅
    時效亦應在七十三年一月間起算，故至被上訴人起訴要求清償時，時效已消滅，
    上訴人亦得拒絕給付。
乙、被上訴人方面：
一、聲明：如主文所示。
二、陳述：除與原判決計載相同者，茲引用之外，補稱：上訴人丁○○於民國七十三
    年一月間，向被上訴人乙○○、丙○○分別借款十四萬元及二十萬元，約定該年
    年底返還，惟屆期並未如期清償，上訴人丁○○乃於七十四年五月間立具協議書
    ，表明待其所有坐落高雄市○○區○○路一八一之一號房屋出售時，即優先歸還
    借款，並由其夫即上訴人甲○○擔任保證人，惟上開房屋早已售出，上訴人仍未
    將借款償還。上訴人提出本件上訴抗辯該筆款項已陸續清償，此點為被上訴人堅
    決否認，且上訴人在原審時乃抗辯並未收到款項，此番又以陸續清償為抗辯理由
    ，前後辯解矛盾不一，且上訴人於七十四年五月間已立具協議書表示待上開房屋
    售出時始還款，故本件借款亦未罹於時效。
    理      由
一、被上訴人起訴主張：上訴人丁○○於民國七十三年一月間，向被上訴人乙○○、
    丙○○分別借款十四萬元及二十萬元，約定該年年底返還，惟屆期並未如期清償
    ，上訴人丁○○乃於七十四年五月間立具協議書，表明待其所有坐落高雄市○○
    區○○路一八一之一號房屋出售時，即優先歸還借款，並由其夫即上訴人甲○○
    擔任保證人，嗣上訴人雖已將該屋售出，卻仍未償還借款，為此依消費借貸及保
    證之法律關係訴請上訴人清償借款；上訴人則以：系爭款項借款日期係在七十二
    年至七十三年間，原約定七十三年一月間清償，惟屆期上訴人未能清償，乃立具
    協議書表明於上開房屋出售後優先償還借款，嗣上訴人在七十四年至八十年間陸
    續清償部分款項，因兩造情誼深厚，乃未要求被上訴人出具收據，且自七十三年
    一月起算，被上訴人請求權之消滅時效亦已經過，上訴人亦得拒絕給付云云置辯
    。
二、被上訴人主張上訴人丁○○於民國七十三年一月間，向被上訴人乙○○、丙○○
    分別借款十四萬元及二十萬元，約定該年年底返還，惟屆期並未如期清償，上訴
    人丁○○乃於七十四年五月間立具協議書，表明待其所有坐落高雄市○○區○○
    路一八一之依號房屋出售時，即優先歸還借款，並由其夫即上訴人甲○○擔任保
    證人等情，業據其提出協議書二份為證，並為上訴人所不否認，堪信為真。上訴
    人雖以前揭情詞置辯，然查：
（一）上訴人於原審時乃辯稱未收到被上訴人所借出之款項，於本院審理時又改稱其
      確有收到被上訴人所借出之款項，惟在七十四年至八十年間已陸續清償部分款
      項予被上訴人，先後陳述不一，其真實性殊值懷疑，況上訴人所稱已陸續清償
      款項一節，亦為被上訴人堅決否認，上訴人又未能提出任何證人證物以實其說
      ，自難信其所辯為可採。
（二）按請求權，因十五年間不行使而消滅，民法第一百二十五條固定有明文，然消
      滅時效，因自請求權可行使時起算，故請求權定有清償期者，其消滅時效應自
      期限屆滿時起算，且所謂請求權可行使時，乃指權利人得行使請求權之狀態而
      言，至於義務人實際上能否為給付，則非所問，此觀民法第一百二十八條前段
      之規定並參照最高法院二十九年上字第一四八九號判例、六十三年台上字第一
      八八五號判例自明。本件被上訴人主張上訴人丁○○向其借款時，係約定在七
      十四年十二月間償還此點，遭上訴人否認，上訴人並辯稱當時係約定在七十三
      年一月間清償，惟不論兩造所述之清償期何者為真，今上訴人丁○○既不否認
      在七十四年五月間立具協議書，表明待其所有坐落高雄市○○區○○路一八一
      之一號房屋出售時，即優先歸還系爭借款，顯見當時上訴人丁○○已與被上訴
      人達成協議，同意以上開房屋售出之時為系爭借款之清償期，而上訴人甲○○
      既擔任上訴人丁○○協議書之保證人，表示其亦同意該協議書之約定，自應受
      該協議書清償期約定之拘束。準此，依前開法條規定及判例說明，系爭借款之
      請求權消滅時效應自兩造所約定之清償期即上開房屋售出之時起算，上訴人於
      本院審理時既自承上開房屋已於七十四年九月間遭查封拍賣，則系爭借款之清
      償期應為七十四年九月間，至於上訴人是否因該房屋之拍賣而受有任何價金給
      付或有無支付之能力，均不影響被上訴人請求權之行使。從而，自七十四年九
      月起被上訴人得以行使請求權之時計算，應至八十九年九月間時效始告完成，
      今被上訴人於八十八年七月六日即向本院提起本件訴訟請求上訴人清償系爭借
      款，其等請求權之時效尚未完成，上訴人以時效消滅拒絕給付，顯無理由。
三、按消費借貸契約，借用人應於約定期限內，返還與借用物種類、品質、數量相同
    之物；又遲延之債務，以支付金錢為標的者，債權人得請求依法定利率計算之遲
    延利息，但約定利率較高者，仍從其約定利率；又稱保證者，謂當事人約定，一
    方於他方之債務人不履行債務時，由其代負履行責任之契約；保證人於債權人未
    就主債務人之財產強制執行而無效果前，對於債權人得拒絕清償，民法第四百七
    十八條前段、第二百三十三條第一項及第七百三十九條、第七百四十五條分別定
    有明文。今上訴人丁○○既未依約清償款項，從而原告依據消費借貸及保證之法
    律關係，請求被告丁○○應分別給付被上訴人乙○○、丙○○十四萬元及二十萬
    元及均自本件起訴狀繕本送達翌日即八十八年七月二十八日起至清償日止按法定
    利率計算之遲延利息，並在對上訴人丁○○之財產強制執行無效果時，應由保證
    人即上訴人甲○○給付，於法自屬有據。是則原審判命上訴人丁○○應如數給付
    借款，並於被上訴人對上訴人丁○○財產強制執行無效果時，由上訴人甲○○給
    付之，且依被上訴人之聲請宣告假執行，於法並無違誤，上訴意旨指摘原判決不
    當，求予廢棄改判，為無理由，應予駁回其上訴。
四、結論：本件上訴為無理由，依民事訴訟法第四百三十六條之一第三項、第四百四
    十九條第一項、第七十八條、第八十五條第一項前段，判決如主文。
中      華      民      國    八十九    年      三      月     十六     日
                              臺灣高雄地方法院民事第五庭
~B審判長法官  管安露
~B法      官  張維君
~B法      官  高榮宏
右為正本係照原本作成。
本判決不得上訴
中      華      民      國    八十九    年      三      月     十六     日
~B法院書記官  洪烽崇


司法院資訊處製作；財團法人民間司法改革基金會備份。
